臺灣高等法院民事判決　　　　　　　　 96年度上易字第544號
上　訴　人　甲○○
　　　　　　　　　　　　號1樓
訴訟代理人　張獻村律師
被上訴人　　乙○○
訴訟代理人　林明珠律師
上列當事人間給付租金等事件，上訴人對於中華民國96年5月4日
臺灣臺北地方法院95年度訴字第11129號第一審判決提起上訴，
經本院於96年10月17日言詞辯論終結，判決如下：
    主  文
上訴駁回。
第二審訴訟費用由上訴人負擔。
        事　實　及　理　由
一、被上訴人主張：
  (一)兩造於民國94年8月31日分別訂立房屋租賃契約書、頂讓同
    意書、兩願協議共同生活公約，及於94年9月7日訂立離婚協
    議書（原簽訂日期為94年8月31日，後改為94年9月7日）。
    上訴人於頂讓同意書中同意以新臺幣（下同）78萬元受讓「
    卡多髮藝沙龍」之生財器具、加設營業設備，兩造約定若上
    訴人未依約按月付款，則應加計利息以95萬元賠償被上訴人
    。上訴人僅付款9個月（45,000元）後未依約履行，被上訴
    人自得依同意書之約定請求上訴人給付95萬元。（本院按：
    上訴人於原審敗訴部分，除系爭關於頂讓同意書部分外，其
    餘均未上訴，已告確定，未繫屬於本院者不予贅述。）
  (二)對上訴人主張之答辯：
    1.兩造約定之生財器具頂讓，係以現狀頂讓，與被上訴人購
      入時花費若干及設備折舊等均無關聯，況被上訴人出售生
      財器具給上訴人，除硬體設備外尚包含客戶、商譽等無形
      資產在內，合計價值超過78萬元，上訴人業已將受讓之器
      具設備取走，另行於其它地址開業使用，上訴人應按同意
      書之約定給付被上訴人95萬元。退一步言，兩造約定頂讓
      金78萬元，上訴人僅給付45,000元，被上訴人至少有735,
      000元及遲延利息之損害，原判決命上訴人給付74萬元，
      已屬偏低。
    2.上訴人主張系爭頂讓同意書係受被上訴人強暴脅迫而簽立
      云云，若該契約係受強暴脅迫而簽立者，上訴人豈可能於
      94年9月7日辦妥離婚登記，自94年9月1日起連續數月按月
      給付頂讓費？該契約並非如上訴人所主張對其極其不利。
    3.系爭頂讓契約並未違反善良風俗：
      本件頂讓之價金並未逾市價，且被上訴人並非以婚後財產
      購買該等設備，被上訴人將該等生財設備頂讓與上訴人，
      自屬適法。上訴人稱該店每月收入約15萬元，除每月交付
      上訴人15,000元外，餘款均由被上訴人取走，並未非事實
      ，縱為事實，亦與頂讓契約無涉。
  (三)答辯聲明：上訴駁回。
二、上訴人則以：
  (一)兩造所簽立之頂讓同意書，有背於善良風俗，應屬無效：
    上開契約，係上訴人於婚姻存續期間遭受被上訴人精神虐待
    、肢體暴力及脅迫，而在意思不自由之情況下所簽立。該契
    約僅拘束上訴人一人，且內容極不合理，上開頂讓同意書有
    背於善良風俗，依民法第72條規定，應屬無效，被上訴人不
    得據以請求。況被上訴人請求賠償之95萬元屬違約金，並非
    78萬元價金及17萬元違約金，上訴人取得之生財器具價值不
    超過5萬元，其餘之生財器具仍為被上訴人占有使用，原判
    決命上訴人給付74萬元不合常理，請法院依民法第252條規
    定酌減至相當之數額。
  (二)系爭頂讓同意書係上訴人於強暴脅迫下所簽與市價不相當之
    契約，此由被上訴人所提出之購買證明僅為756,754元可證
    ，該等器具已使用數年，折舊後剩餘價值不多，足證該頂讓
    同意書並非上訴人基於自己之真意而簽立，上訴人為侵權行
    為之被害人，依民法第198條規定得拒絕履行。縱系爭頂讓
    同意書上訴人非受強暴脅迫而簽立，但被上訴人購買該等器
    具時係使用婚後財產購置，被上訴人竟要求上訴人以78萬元
    向其購買，與善良風俗有違，不能認為有效。況兩造自婚後
    ，上訴人經營之卡多髮藝沙龍每月平均收入15萬元，被上訴
    人除每月交上訴人15,000元生活費外，餘款均由被上訴人取
    走，3年來被上訴人收取之金額已足以抵付系爭頂讓同意書
    應付之費用等語置辯。
  (三)上訴聲明：
    1.原判決主文第1項關於命上訴人給付金額超過125,001元，
      及自95年10月25日起至清償日止，按年利率5%計算之利息
      部分，及該部分之假執行宣告，暨訴訟費用之裁判均廢棄
      。
    2.上開廢棄部分，被上訴人在第一審之訴及假執行之聲請均
      駁回。
三、兩造不爭執之事實：
  兩造於94年8月31日簽訂系爭頂讓同意書，約定被上訴人將卡
  多髮藝沙龍之生財器具以78萬元讓與上訴人，並由上訴人按月
  分期給付，每月給付5,000元，然上訴人僅給付9個月即未再付
  。
四、兩造爭執點之論述：
  被上訴人起訴主張上訴人未依系爭頂讓同意書之約定履行，應
  依契約之約定給付95萬元，為上訴人所否認，上訴人並主張系
  爭頂讓同意書悖於善良風俗應屬無效。爰就兩造之爭執點分述
  如下：
  (一)系爭頂讓同意書為合法有效之契約：
    1.上訴人主張其簽立系爭契約，係受被上訴人強暴脅迫所致
      ，為被上訴人否認，上訴人復未就有利於其之部分舉證以
      實其說，上訴人所謂受強暴脅迫之主張，已不足採。上訴
      人未能證明受強暴脅迫而簽署同意書，自不得主張被上訴
      人有侵權行為而拒絕履行。況，縱系爭同意書確係受被上
      訴人施強暴脅迫而簽立，依民法第93條規定，因被脅迫而
      為意思表示者，應於脅迫終止後1年內撤銷意思表示。上
      訴人對系爭契約於94年8月31日訂立，並無爭執，而上訴
      人遲至95年11月20日方主張系爭契約係基於強暴脅迫而訂
      立（原審卷第40頁），已逾法定撤銷權行使之期間，且上
      訴人迄本院言詞辯論終結前，均無撤銷受脅迫之意思表示
      之主張，則關於上訴人「受強暴脅迫而簽立同意書」之主
      張，本院無庸再為審酌。
    2.上訴人另主張頂讓同意書背於善良風俗，依民法第72條規
      定為無效云云。惟按，民法第72條所謂法律行為，有背於
      公共秩序或善良風俗者，乃指法律行為有背於國家社會之
      一般的要求或利益，或社會一般道德觀念之情形而言。觀
      之系爭頂讓同意書，約定上訴人頂讓被上訴人之卡多髮藝
      沙龍之生財器具所應負義務及違約應負賠償之內容，難謂
      有何背於國家社會之一般的要求或利益，或社會一般道德
      觀念之情形。雖上訴人主張被上訴人係以兩造之婚後財產
      購買系爭生財器具，卻要求上訴人以高於市價之78萬元購
      買，有悖於一般道德觀念，另主張被上訴人於兩造婚後除
      每月交付上訴人15,000元生活費外，經營髮藝沙龍之收入
      全由被上訴人取走云云。但兩造對於婚姻之貢獻，應於離
      婚時分析財產，在兩造認為合理之狀況下，就財產互為找
      補。上訴人並不否認系爭頂讓同意書為兩造離婚時同時訂
      立，依常理而言，頂讓同意書之簽署即為兩造分析婚後財
      產歸屬之行為，若上訴人於兩造分析財產時，認同其於兩
      造婚姻存續期間之貢獻程度評估，或其願意為離婚付出代
      價，始簽訂系爭頂讓同意書，亦即上訴人於給付被上訴人
      78萬元後取得「台中縣中和市○○路749號1樓，卡多髮藝
      沙龍之所有權與美髮相關之生財器具」之所有權，難認有
      何悖於善良風俗可言。
  (二)系爭頂讓合約書之違約金為17萬而非95萬元：
    系爭頂讓同意書約定：「台北縣中和市○○路749號1樓，卡
    多髮藝沙龍之所有權與美髮相關之生財器具原屬乙○○所有
    ，當初以新台幣壹佰貳拾伍萬元購置，今同意以總價款柒拾
    捌萬元新台幣頂出全權讓與甲○○小姐。並讓她得以分期付
    款支付，每月伍仟元正新台幣，自民國九十四年九月一日起
    至一０七年八月三十一日止，一年分十二期共計壹拾年，
    於每月一日支付。但中途甲○○小姐若有違反誠信原則，願
    無條件接受乙○○之所有求償並加計利息，以新台幣玖拾伍
    萬元計價之賠償責任，絕無異議。」（原審卷第10頁正反面
    ）。上訴人對於頂讓同意書之真正並不爭執，僅主張若上訴
    人違反約定不履行時，買賣價金即轉為違約金云云，但其主
    張為被上訴人所否認，上訴人未就其主張盡舉證之責，尚難
    採信。依前開書面文義解釋，若上訴人違約，被上訴人得請
    求上訴人給付買賣價金及違約金總計為95萬元，其中買賣價
    金既為78萬元，則違約金加計利息後，至多得請求17萬元，
    洵堪認定，上訴人主張95萬元均為違約金云云，自不可採。
    上訴人另主張系爭生財器具之價值遠低於78萬元，但基於契
    約自由原則，若兩造自願以高於市價之價額交易，為法院所
    不得介入者，且買賣標的物之價格為買賣契約中重要之點，
    上訴人既已簽訂如上所述之頂讓同意書，自已於契約成立時
    同意以該價格承買契約標的，若無可資撤銷意思表示之餘地
    時，即無於契約成立後方始主張價額過高之餘地，上訴人該
    部分主張，自無可取。原判決認上訴人未給付頂讓款73萬5
    千元，依職權核減被上訴人得請求之違約金為5千元，應屬
    妥適，上訴人請求本院再酌減違約金數額，不應准許。
  (三)本件無抵銷權行使之餘地：
    上訴人主張兩造婚姻存續期間，自91年8月起至94年8月31日
    經營卡多髮藝沙龍，每月收入約15萬元，被上訴人除每月給
    付上訴人15,000元生活費外，餘款均由被上訴人取走，該期
    間之營收總額為 540萬元，足以抵付被上訴人請求之金額云
    云。但查，上訴人就上開事實未舉證以實其說，被上訴人復
    否認有540萬元之收入，其主張已不不可採。且兩造於離婚
    時已就財產分析完畢，本院業認定如前，上訴人自無從再為
    抵銷之主張。
五、綜上所述，被上訴人本於系爭頂讓同意書之法律關係，請求
    上訴人給付被上訴人95萬元及遲延利息，原判決依職權酌減
    違約金後，命上訴人給付74萬元及自起訴狀繕本送達上訴人
    之翌日即95年10月25日起至清償日止，按年息5％計算之利
    息，於法並無違誤，上訴論旨仍執陳詞，指摘原判決此部分
    不當，求為廢棄改判，為無理由，應予駁回。
六、本件為判決基礎之事證已明，兩造所為之其他主張、陳述並
    所提之證據，經審酌後，認均不足以影響本件之結論，不再
    一一論述，併予敘明。
七、據上論結，本件上訴為無理由，依民事訴訟法第449條第1項
    、第78條，判決如主文。
中　　華　　民　　國　　96　　年　　10　　月　　31　　日
                    民事第二庭
                        審判長法　官  吳謙仁
                              法　官  李瓊蔭
                              法　官  蘇瑞華
正本係照原本作成。
不得上訴。
中　　華　　民　　國　　96　　年　　 11 　月　　 1　  日
　　　　　　　　　　　　　　　書記官  賴以真
